【裁判字號】    98,消債更,320
【裁判日期】    981216
【裁判案由】    更生
【裁判全文】
臺灣桃園地方法院民事裁定           98年度消債更字第320號
聲  請  人
即  債務人  甲○○
上列聲請人因消費者債務清理事件，聲請更生及保全處分，本院
裁定如下：
    主  文
更生及保全處分之聲請均駁回。
聲請程序費用由聲請人負擔。
    理  由
一、按債務人不能清償債務或有不能清償之虞者，得依本條例所
    定更生或清算程序，清理其債務；債務人對於金融機構因消
    費借貸、自用住宅借款、信用卡或現金卡契約而負債務，在
    聲請更生或清算前，應提出債權人清冊，以書面向最大債權
    金融機構請求協商債務清償方案並表明共同協商之意旨；債
    務人與金融機構協商成立者，不得聲請更生或清算。但因不
    可歸責於己之事由，致履行顯有重大困難者，不在此限；本
    條例施行前，債務人依金融主管機關協調成立之中華民國銀
    行公會會員辦理消費金融案件無擔保債務協商機制與金融機
    構成立之協商，準用前項之規定，消費者債務清理條例第3
    條、第151 條第1 項、第5 項、第6 項定有明文。再按聲請
    更生或清算不合程式或不備其他要件者，法院應以裁定駁回
    之。但其情形可以補正者，法院應定期間先命補正，同條例
    第8 條亦有明文。可知債務人如於消費者債務清理條例施行
    前，已利用金融主管機關協調成立之中華民國銀行公會會員
    辦理消費金融案件無擔保債務協商機制，與金融機構成立協
    商，即須依約清償債務，僅於其後發生情事變更，在清償期
    間收入或收益不如預期，致該方案履行困難甚或履行不能，
    且因不可歸責於己之事由所致，始能聲請更生或清算。但如
    認該協商方案履行有其他不適當情形，應再循協商途徑謀求
    解決，不得逕依消債條例聲請更生，蓋債務清償方案係經債
    務人行使程式選擇權與債權人締結之債務清理契約，締約之
    債務人應受該契約之拘束，且消債條例更生之規範目的，係
    在維持債務人基本生活，於債務人之能力範圍內盡力清償債
    務，非謂債務人得任意利用債務清理程式減輕債務或逃避債
    務；因此，為避免債務人對已成立之協商方案任意毀諾，濫
    用更生或清算之債務清理程式，須債務人於協商成立後因不
    可歸責於己之事由，致無法履行原定清償方案或履行有重大
    困難時，始可依消債條例聲請更生或清算。
二、本件聲請意旨略以：聲請人即債務人前雖曾依中華民國銀行
    公會會員辦理消費金融案件無擔保債務協商機制與最大債權
    銀行即萬泰商業銀行股份有限公司（下稱萬泰銀行）成立協
    商，依約聲請人應自95年5 月起分120 期、零利率，於每月
    10日清償25,621元，嗣因聲請人於民國96年10月21日發生車
    禍致腦部發生重大傷害之後遺症逐漸顯現，需固定回診追蹤
    ，工作上尚有無薪假問題，長期提供援助之兄長亦陷入困境
    等情事，均不可歸責於聲請人，致履行原協商條件顯有重大
    困難，不得已於98年5 月10日毀諾。現聲請人之債務總金額
    為2,223,034 元，有不能清償債務之虞。又聲請人無擔保或
    無優先權之債務總額未逾1,200 萬元，亦未經法院裁定開始
    清算程序或宣告破產。再聲請人雖於毀諾後向最大債權銀行
    萬泰銀行再次申請協商，並請求以協商條件即零利率、繳付
    4.8 年、每月攤還5,000 元，總計還款288,000 元後結束償
    債生活，然萬泰銀行提出協商條件為180 期、利率2 ％，每
    月尚需攤還1 萬多元，還款總額高達2,347,020 元，與聲請
    人之要求差距過大，未能再次達成協商，爰依法聲請本件更
    生等語。
三、經查，聲請人前因負欠金融機構之債務合計3,074,594 元不
    能清償，於95年4 月10日依「中華民國銀行公會會員辦理消
    費金融案件無擔保債務協商機制」與最大債權金融機構即萬
    泰銀行達成協議，自95年5 月起，分120 期、零利率，於每
    月10日清償25,621元。嗣聲請人自95年6 月10日起至98 年4
    月10日止，合計繳付前揭協商款35期後，於98年5 月10日毀
    諾，現聲請人尚負欠包含最大債權金融機構即萬泰銀行等金
    融機構之債務總計2,223,034 元等事實，有財團法人金融聯
    合徵信中心當事人綜合信用報告（含債務清理條例前置協商
    專用債權人清冊）、95年4 月10日協議書、95年6 月份至98
    年4 月份自動櫃員機交易記錄等影本附卷可稽，足堪認定。
四、次查，聲請人名下除台北縣金山鄉蓬萊陵園祥雲觀納骨塔位
    暨牌位永久使用權3 位外，別無其他財產之事實，則有財政
    部臺灣省北區國稅財產歸屬資料清單、蓬萊陵園祥雲觀納骨
    塔位永久使用權狀影本在卷可參。而聲請人於95年度每月平
    均收入為40,000元；96年度、97年度綜合所得各為375,170
    元、279,755 元，即該二年度每月平均所得各為31,264元（
    計算式：375,170 元÷12個月≒31,264元）、23,313元（計
    算式：279,755 元÷12個月≒23,313元）；目前任職於利基
    材料科技股份有限公司（下稱利基公司），98年7 月份、8
    月份各有薪津28,129元、39,870元之事實，有聲請人提出之
    收入證明切結書、財政部臺灣省北區國稅局96年度、97年度
    綜合所得稅各類所得資料清單各1 份及薪資明細2 份在卷可
    稽，均足認定明確。
五、又查，聲請人主張其於96年10月21日發生車禍，致腦部發生
    重大傷害之後遺症逐漸顯現，需固定回診追蹤，致履行原協
    商條件顯有重大困難之事實，固據提出長庚醫療財團法人林
    口長庚紀念醫院（原為長庚紀念醫院林口分院，下稱林口長
    庚醫院）之97年7 月30日外傷急症外科診斷證明書、97年8
    月1 日腦血管科診斷證明書、醫療費用繳費證明明細等影本
    為證。然觀諸林口長庚醫院所開立醫療繳費證明明細所載，
    聲請人持續回診該院腦血管科之紀錄，僅從96年11月14日起
    至97年10月31日止；又依據林口長庚醫院腦血管科於97年8
    月1 日製作之診斷證明書上載醫囑為「經本院急診入院並轉
    入加護病房觀察，96年10月31日轉至普通病房，96年11月10
    日出院，共計住院21日，住院期間需人照顧，外傷部分宜休
    養三個月；但腦傷部分約需6 個月至9 個月恢復期，並需固
    定於腦神經門診追蹤（以下空白）」等語，本件聲請人因上
    開車禍所致之腦傷既於97年10月31日後已無固定於林口長庚
    醫院腦血管科就診之必要，並經6 個月至9 個月以上之恢復
    期迄今，難認聲請人有前揭腦部重大傷害後遺症逐漸顯現，
    需固定回診追蹤等情。況聲請人自96年11月10日出院後至97
    年10月31日間雖需固定回診，惟其97年度綜合所得稅各類所
    得尚達279, 755元、平均每月所得23,313元，並衡諸聲請人
    係於98年5 月間毀諾，上開住院、回診期間均得正常繳納協
    商款項等情，苟上開車禍之腦部傷害，致聲請人履行原協商
    條件顯有重大困難，聲請人自難於上開車禍發生之日即96年
    10月21日起至毀諾時即98年5 月10日止，長達一年半之久，
    均得如期繳納協商款項，足見聲請人於出院相當期間後應具
    工作能力，上開車禍事件對其償債能力並無長期之重大影響
    。是聲請人此部分之主張，尚無從憑採。
六、再查，聲請人另主張工作上有無薪假問題、長期提供援助之
    兄長亦陷入困境等不可歸責於己之事由，致履行原協商條件
    顯有重大困難之部分，聲請人均未能提供相關證明以供本院
    審認，故其上開主張已屬有疑。又聲請人於95年度、96年度
    、97年度每月平均綜合所得各如前述，且均得按期繳納協商
    款項，核其應已充分考量其自身狀況及償債能力，始同意接
    受上開協商內容即每月清償25,621元；而聲請人目前任職於
    利基公司，98年7 月份、8 月份各有薪津28,129元、39,870
    元，較上開96年度、97年度之所得，顯有逐步增加之趨勢，
    98年度8 月份薪資甚已回復至95年度協商時之所得水準，難
    認聲請人上開償債能力之變更，得致履行原協商條件有重大
    困難。縱認原協商條件有嚴苛之虞，有不可歸責於聲請人之
    事由致履行顯有重大困難，亦應經由與債權銀行協商程序以
    求適當履行債務，並無任由債務人任意選擇毀諾聲請更生之
    理。加以聲請人聲請本件更生事件前，再次與最大債權銀行
    即萬泰銀行協商之結果，萬泰銀行提出協商條件即180 期、
    利率2 ％，每月攤還約1 萬多元，已較原協商條件減少約1
    萬元之譜；且縱認此協商條件仍有過苛之嫌，然聲請人罔顧
    其負欠金融機構債務金額高達2,223,034 元，而堅持以零利
    率、繳付4.8 年、每月攤還5,000 元，總計還款288,000 元
    之條件欲與萬泰銀行達成協商，則依上開聲請人還款能力所
    述，顯見其有欲藉聲請本件更生程序而達將債務減縮至最輕
    之意圖，所為亦不可採。是本件聲請人應再與最大債權銀行
    萬泰銀行雙方誠意協商，以求取得雙方均能接受之方案為適
    當。
七、綜上所述，本件既難認聲請人履行協商有因不可歸責於己之
    事由，致履行顯有重大困難之情形存在，核與消費者債務清
    理條例第151 條第5 項但書規定之要件即有未合，亦即本件
    聲請更生之要件不備，且無從補正，揆諸首揭法律規定及說
    明，自為無理由，應予駁回。又債務人更生之聲請既經駁回
    ，其所併予聲請財產之保全處分，即無必要，應併駁回之。
八、爰裁定如主文。
中    華    民    國    98    年    12    月    16    日
                民事第二庭  法  官  張震武
上為正本係照原本作成
如不服本裁定，應於裁定送達後10日內，以書狀向本院提出抗告
，並繳納抗告費新臺幣1千元
中    華    民    國    98    年    12    月    16    日
                            書記官  顏伯儒


司法院資訊處製作；財團法人民間司法改革基金會備份。
